```{sql connection=}

```

---
title: "merdouille"
author: "flc"
format: html
editor: visual
---

```{r}
library(odbc) # provides drivers to connect to different SQL dialects
library(DBI)  # provides functions to interact with the database
library(sf) # Bibliothèque pour l'analyse et traitement des données spatiales
library(tidyverse) # Data science tools
library(mapview) # Visu rapide et dynamique des objets spatiaux
```

```{r}

con<- dbConnect(odbc::odbc(),
 Driver = "PostgreSQL Unicode",
 Database = "projet_final",
 Server = "localhost",
 UID = "postgres",
 PWD = "donneeslemig2025" # Ne jamais diffuser un mdp personnel
)
```

```{sql, connection = con}

CREATE EXTENSION IF NOT EXISTS postgis;
CREATE SCHEMA IF NOT EXISTS data;

-- création d'une table dans la bd pour accueillir les données du json des bixis qui seront manipulables par la suite. On règle les champs pour mimer le contenu du json. (postgres ne prend pas les json comme formats natifs).

DROP TABLE IF EXISTS data.bixi_stations; -- passe pour possibilité de réexécution du code

CREATE TABLE data.bixi_stations (
    station_id   TEXT PRIMARY KEY,
    external_id  TEXT,
    name         TEXT,
    short_name   TEXT,
    capacity     INTEGER,
    rental_methods TEXT[],
    is_charging  BOOLEAN,
    has_kiosk    BOOLEAN,
    geom         GEOMETRY(Point, 4326)
);

-- création d'une table temporaire dans la bd pour accueillir les données brutes du json des bixi qui pourront être transférées dans la table crée précédemment (postgres ne prend pas les json comme formats natifs)

DROP TABLE IF EXISTS tmp_bixi;

CREATE TEMP TABLE tmp_bixi (data jsonb);
```

```{r}

# passe en r pout accéder au fichier avec un chemin de client local

bixi_raw <- readr::read_file("U:/projet_final/bixi.json")
DBI::dbExecute(con, "INSERT INTO tmp_bixi VALUES (?)", list(bixi_raw))
```

```{sql, connection = con}

-- import des données brutes de la table temporaire vers notre vraie table (postgres ne prend pas les json comme formats natifs)

INSERT INTO data.bixi_stations
SELECT
    elem->>'station_id',
    elem->>'external_id',
    elem->>'name',
    elem->>'short_name',
    (elem->>'capacity')::int,
    ARRAY(SELECT jsonb_array_elements_text(elem->'rental_methods')),
    (elem->>'is_charging')::boolean,
    (elem->>'has_kiosk')::boolean,
    ST_SetSRID(ST_MakePoint((elem->>'lon')::float, (elem->>'lat')::float), 4326) -- ici dans le json d'origine on as les coordonées lon lat, alors ont utilise ST_MakePoint pour créer la géométrie
FROM tmp_bixi, jsonb_array_elements(data->'data'->'stations') AS elem ON CONFLICT (station_id) DO NOTHING; -- passe pour possibilité de réexécution du code
```

```{sql, connection = con}

-- création d'une table dans la bd pour accueillir les données du json du réseau routier qui seront manipulables par la suite. On règle les champs pour mimer le contenu du json. (postgres ne prend pas les json comme formats natifs).

DROP TABLE IF EXISTS data.reseau_routier;

CREATE TABLE data.reseau_routier (
    id_trc    INTEGER PRIMARY KEY,
    nom_voie  TEXT,
    typ_voie  TEXT,
    odonyme   TEXT,
    arr_gch   TEXT,
    arr_drt   TEXT,
    sens_cir  SMALLINT,
    classe    SMALLINT,
    geom      GEOMETRY(LineString, 4326)
);

-- création d'une table temporaire dans la bd pour accueillir les données brutes du json des bixi qui pourront être transférées dans la table crée précédemment (postgres ne prend pas les json comme formats natifs)

DROP TABLE IF EXISTS tmp_resrout;

CREATE TEMP TABLE tmp_resrout (data jsonb);

```

```{r}

# passe en r pout accéder au fichier avec un chemin de client local

resrout_raw <- readr::read_file("U:/projet_final/reseau_routier.json")
DBI::dbExecute(con, "INSERT INTO tmp_resrout VALUES (?)", list(resrout_raw))
```

```{sql, connection = con}
-- import des données brutes de la table temporaire vers notre vraie table (postgres ne prend pas les json comme formats natifs)

INSERT INTO data.reseau_routier
SELECT
    (feat->'properties'->>'ID_TRC')::int,
    feat->'properties'->>'NOM_VOIE',
    feat->'properties'->>'TYP_VOIE',
    feat->'properties'->>'ODONYME',
    feat->'properties'->>'ARR_GCH',
    feat->'properties'->>'ARR_DRT',
    (feat->'properties'->>'SENS_CIR')::smallint,
    (feat->'properties'->>'CLASSE')::smallint,
    ST_SetSRID(ST_GeomFromGeoJSON(feat->>'geometry'), 4326) -- ici la table json d'origine a déjà la forme d'un geojson, simple ST_GeomFromGeoJSON pour créer la géométrie 
FROM tmp_resrout, jsonb_array_elements(data->'features') AS feat ON CONFLICT (id_trc) DO NOTHING;

```

```{sql, connection = con}

-- vérification que nos tables sont bien peuplées

SELECT 'bixi_stations' AS table_name, COUNT(*) FROM data.bixi_stations
UNION ALL
SELECT 'reseau_routier', COUNT(*) FROM data.reseau_routier;
```

**Création des index spatiaux (data) pour la transformation des données.**

```{sql, connection = con}

CREATE INDEX ON data.bixi_stations  USING GIST (geom);
CREATE INDEX ON data.reseau_routier USING GIST (geom);
```

**Création d'un nouveau schéma pgrouting pour l'analyse**

```{sql, connection = con}

--installation de pgrouting
CREATE EXTENSION IF NOT EXISTS pgrouting;

-- création du schéma dédié
CREATE SCHEMA IF NOT EXISTS analyse_pgrouting;

-- gestion des chemins d'accès
SET search_path = analyse_pgrouting, data, public;
```

**Import du réseau dans le schéma pgrouting**

```{sql, connection = con}
-- Transformer les MULTILINESTRING en LINESTRING
DROP TABLE IF EXISTS analyse_pgrouting.new_reseau;

CREATE TABLE analyse_pgrouting.new_reseau AS
SELECT id_trc::BIGINT,
    (ST_Dump(geom)).geom AS geom
FROM data.reseau_routier;

DROP TABLE IF EXISTS analyse_pgrouting.reseau;

CREATE TABLE analyse_pgrouting.reseau AS
SELECT id_trc::BIGINT,
    (ST_Dump(geom)).geom AS geom
FROM data.reseau_routier;
```

Création du réseau sur la base des intersection

```{sql, connection = con}

DROP TABLE IF EXISTS analyse_pgrouting.new_reseau;

CREATE TABLE analyse_pgrouting.new_reseau AS
-- Étape 1 : calcul des points d'intersection
WITH 
points_intersection AS (
SELECT DISTINCT ST_Intersection(a.geom, b.geom) AS geom -- géométrie de l'intersection
FROM analyse_pgrouting.reseau a
JOIN analyse_pgrouting.reseau b
  ON a.id_trc < b.id_trc -- Evite une double opération redondante
WHERE ST_Intersects(a.geom, b.geom) -- uniquement là où il y a une intersection effective entre les géométries.
  AND GeometryType(ST_Intersection(a.geom, b.geom)) = 'POINT'),  -- retient unqiuement les points issus de l'intersection.
  -- Étape 2 : découpage des lignes par ces points
decoupage_ligne AS (
SELECT (ST_Dump(ST_Split(r.geom, pts.geom))).geom AS geom -- je déconstruis mes lignes du réseau de base à chaque rencontre de spoitns d'intersection (géométries uniques ici !) et je les simplifie en simple ligne (dump). Cela suppose que, par la suite, chaque point d'une ligne sera considéré comme le point de départ ou d'arrivée d'un segment. 
FROM analyse_pgrouting.reseau AS r
CROSS JOIN (  -- pour chaque ligne du réseau on associe tous les points d'intersection
    SELECT ST_Union(geom) AS geom  -- on unifie tous les points d'intersection (pour splitter)
    FROM points_intersection
) AS pts)
-- Étape 3 : garder uniquement les LINESTRING et supprimer les doublons
SELECT DISTINCT geom
FROM decoupage_ligne
WHERE GeometryType(geom) = 'LINESTRING';

```

**Création clé primaire**

```{sql, connection = con}
-- Créer la séquence pour ID incrémental
DROP SEQUENCE IF EXISTS analyse_pgrouting.street_seq;
CREATE SEQUENCE analyse_pgrouting.street_seq START 1;
ALTER TABLE analyse_pgrouting.new_reseau
ADD COLUMN IF NOT EXISTS id_trc BIGINT;
UPDATE analyse_pgrouting.new_reseau
SET id_trc = nextval('analyse_pgrouting.street_seq');
```

**Création d'index spatiaux (pgrouting)**

```{sql, connection = con}
CREATE INDEX IF NOT EXISTS idx_geom_newreseau ON analyse_pgrouting.new_reseau USING gist(geom); -- création de mon objet index sur le réseau  
```

**Ajout des colonnes pour créer la topologie**

```{sql, connection = con}
-- Colonne source
ALTER TABLE analyse_pgrouting.new_reseau DROP COLUMN  IF EXISTS source;
ALTER TABLE  analyse_pgrouting.new_reseau ADD COLUMN "source" BIGINT;

--Colonnes target
ALTER TABLE  analyse_pgrouting.new_reseau DROP COLUMN IF EXISTS target;
ALTER TABLE  analyse_pgrouting.new_reseau ADD COLUMN "target" BIGINT;

-- Ajouter une var sur la longueur de chaque tronçon
ALTER TABLE  analyse_pgrouting.new_reseau DROP COLUMN IF EXISTS cost;
ALTER TABLE  analyse_pgrouting.new_reseau ADD COLUMN cost REAL;

UPDATE  analyse_pgrouting.new_reseau 
SET cost = ST_Length(geom::geography); -- calcul sur l'elliposide en m.

```

### Extraction des sommets

```{sql, connection = con}
DROP TABLE IF EXISTS analyse_pgrouting.new_reseau_vertices;
SELECT * INTO analyse_pgrouting.new_reseau_vertices
FROM pgr_extractVertices(
    'SELECT id_trc AS id, geom FROM analyse_pgrouting.new_reseau'
    )
    ;

```

### Création index

```{sql, connection = con}
CREATE INDEX IF NOT EXISTS idx_geom_newreseau_vertices ON analyse_pgrouting.new_reseau_vertices USING gist(geom); -- création de mon objet index sur le réseau 
```

### Création de la topologie

Ici j'ai modifié le code par rapport à l'atelier 7 pour une solution plus rapide.

```{sql, connection = con}
-- Associer arrêtes et noeuds point de départ
UPDATE analyse_pgrouting.new_reseau AS r
SET source = v.id
FROM analyse_pgrouting.new_reseau_vertices AS v
WHERE ST_DWithin(ST_StartPoint(r.geom), v.geom, 0.000001);
```

```{sql, connection = con}
-- Associer arrêtes et noeuds point d'arrivée
UPDATE analyse_pgrouting.new_reseau AS r
SET target = v.id
FROM analyse_pgrouting.new_reseau_vertices AS v
WHERE ST_DWithin(ST_EndPoint(r.geom), v.geom, 0.000001);
```

### Préparation de la table des points de départ et arrivée

```{sql, connection = con}
DROP TABLE IF EXISTS analyse_pgrouting.pt_depart ;
CREATE TABLE IF NOT EXISTS analyse_pgrouting.pt_depart (
osm_id BIGINT, address TEXT, geog geography(POINT,4326)
)
```

```{sql, connection = con}
DROP TABLE IF EXISTS analyse_pgrouting.pt_arrivee ;
CREATE TABLE IF NOT EXISTS analyse_pgrouting.pt_arrivee (
osm_id BIGINT, address TEXT, geog geography(POINT,4326)
)
```
