---
title: "merdouille"
author: "flc"
format: html
editor: visual
---

```{r}
library(odbc) # provides drivers to connect to different SQL dialects
library(DBI)  # provides functions to interact with the database
library(sf) # Bibliothèque pour l'analyse et traitement des données spatiales
library(tidyverse) # Data science tools
library(mapview) # Visu rapide et dynamique des objets spatiaux
library(tidygeocoder) # bibliothèque pour géocodage
library(osrm) # bibliothèque avec routing à partir d'OSM pour comparer
```

```{r}

con_init <- dbConnect(odbc::odbc(),
  Driver   = "PostgreSQL Unicode",
  Database = "postgres",          # BD système par défaut
  Server   = "localhost",
  UID      = "postgres",
  PWD      = "donneeslemig2025"
)

# Création de la BD si elle n'existe pas déjà
if (!("projet_final_test16avril" %in% dbGetQuery(con_init, "SELECT datname FROM pg_database")$datname)) {
  dbExecute(con_init, "CREATE DATABASE projet_final_test16avril")
}

dbDisconnect(con_init) # On ferme la connexion initiale
```

```{r}

con<- dbConnect(odbc::odbc(),
 Driver = "PostgreSQL Unicode",
 Database = "projet_final_test16avril",
 Server = "localhost",
 UID = "postgres",
 PWD = "donneeslemig2025"
)
```

```{sql, connection = con}

-- installation de l'extension postgis pour la gestion des géometries et d'un schéma data pour accueillir nos données brutes

CREATE EXTENSION IF NOT EXISTS postgis;
CREATE SCHEMA IF NOT EXISTS data;

-- création d'une table dans la bd pour accueillir les données du json des bixis qui seront manipulables par la suite. On règle les champs pour mimer le contenu du json. (postgres ne prend pas les json comme formats natifs).

DROP TABLE IF EXISTS data.bixi_stations; -- passe pour possibilité de réexécution du code

CREATE TABLE data.bixi_stations (
    station_id   TEXT PRIMARY KEY,
    external_id  TEXT,
    name         TEXT,
    short_name   TEXT,
    capacity     INTEGER,
    rental_methods TEXT[],
    is_charging  BOOLEAN,
    has_kiosk    BOOLEAN,
    geom         GEOMETRY(Point, 4326)
);

-- création d'une table temporaire dans la bd pour accueillir les données brutes du json des bixi qui pourront être transférées dans la table crée précédemment (postgres ne prend pas les json comme formats natifs)

DROP TABLE IF EXISTS tmp_bixi;

CREATE TEMP TABLE tmp_bixi (data jsonb);
```

```{r}

# passe en r pour accéder au fichier directement sur internet

bixi_raw <- readr::read_file("https://gbfs.velobixi.com/gbfs/fr/station_information.json")

DBI::dbExecute(con, "INSERT INTO tmp_bixi VALUES (?)", list(bixi_raw))

# SI LE LIEN EST BRISÉ, simplement spécifier un chemin vers le fichier en local
#bixi_raw <- readr::read_file("U:\projet_final\bixi.json") # EXEMPLE
#DBI::dbExecute(con, "INSERT INTO tmp_bixi VALUES (?)", list(bixi_raw))
```

```{sql, connection = con}

-- import des données brutes de la table temporaire vers notre vraie table (postgres ne prend pas les json comme formats natifs)

INSERT INTO data.bixi_stations
SELECT
    elem->>'station_id',
    elem->>'external_id',
    elem->>'name',
    elem->>'short_name',
    (elem->>'capacity')::int,
    ARRAY(SELECT jsonb_array_elements_text(elem->'rental_methods')),
    (elem->>'is_charging')::boolean,
    (elem->>'has_kiosk')::boolean,
    ST_SetSRID(ST_MakePoint((elem->>'lon')::float, (elem->>'lat')::float), 4326) -- ici dans le json d'origine on as les coordonées lon lat, alors ont utilise ST_MakePoint pour créer la géométrie
FROM tmp_bixi, jsonb_array_elements(data->'data'->'stations') AS elem ON CONFLICT (station_id) DO NOTHING; -- passe pour possibilité de réexécution du code
```

```{sql, connection = con}

-- création d'une table dans la bd pour accueillir les données du json du réseau routier qui seront manipulables par la suite. On règle les champs pour mimer le contenu du json. (postgres ne prend pas les json comme formats natifs).

DROP TABLE IF EXISTS data.reseau_routier;

CREATE TABLE data.reseau_routier (
    id_trc    INTEGER PRIMARY KEY,
    nom_voie  TEXT,
    typ_voie  TEXT,
    odonyme   TEXT,
    arr_gch   TEXT,
    arr_drt   TEXT,
    sens_cir  SMALLINT,
    classe    SMALLINT,
    geom      GEOMETRY(LineString, 4326)
);

-- création d'une table temporaire dans la bd pour accueillir les données brutes du json des bixi qui pourront être transférées dans la table crée précédemment (postgres ne prend pas les json comme formats natifs)

DROP TABLE IF EXISTS tmp_resrout;

CREATE TEMP TABLE tmp_resrout (data jsonb);

```

```{r}

# passe en r pout accéder au fichier avec un chemin de client local

resrout_raw <- readr::read_file("https://montreal-prod.storage.googleapis.com/resources/9d3d60d8-4e7f-493e-8d6a-dcd040319d8d/geobase.json")

DBI::dbExecute(con, "INSERT INTO tmp_resrout VALUES (?)", list(resrout_raw))

# SI LE LIEN EST BRISÉ, simplement spécifier un chemin vers le fichier en local
#resrout_raw <- readr::read_file("U:\projet_final\reseau_routier.json) # EXEMPLE
#DBI::dbExecute(con, "INSERT INTO tmp_resrout VALUES (?)", list(resrout_raw))
```

```{sql, connection = con}
-- import des données brutes de la table temporaire vers notre vraie table (postgres ne prend pas les json comme formats natifs)

INSERT INTO data.reseau_routier
SELECT
    (feat->'properties'->>'ID_TRC')::int,
    feat->'properties'->>'NOM_VOIE',
    feat->'properties'->>'TYP_VOIE',
    feat->'properties'->>'ODONYME',
    feat->'properties'->>'ARR_GCH',
    feat->'properties'->>'ARR_DRT',
    (feat->'properties'->>'SENS_CIR')::smallint,
    (feat->'properties'->>'CLASSE')::smallint,
    ST_SetSRID(ST_GeomFromGeoJSON(feat->>'geometry'), 4326) -- ici la table json d'origine a déjà la forme d'un geojson, simple ST_GeomFromGeoJSON pour créer la géométrie 
FROM tmp_resrout, jsonb_array_elements(data->'features') AS feat ON CONFLICT (id_trc) DO NOTHING;

```

```{sql, connection = con}

-- vérification que nos tables sont bien peuplées

SELECT 'bixi_stations' AS table_name, COUNT(*) FROM data.bixi_stations
UNION ALL
SELECT 'reseau_routier', COUNT(*) FROM data.reseau_routier;
```

**Création des index spatiaux (data) pour la transformation des données.**

```{sql, connection = con}

CREATE INDEX ON data.bixi_stations  USING GIST (geom);
CREATE INDEX ON data.reseau_routier USING GIST (geom);
```

**Création d'un nouveau schéma pgrouting pour l'analyse**

```{sql, connection = con}

--installation de pgrouting
CREATE EXTENSION IF NOT EXISTS pgrouting;

-- création du schéma dédié
CREATE SCHEMA IF NOT EXISTS analyse_pgrouting;

-- gestion des chemins d'accès
SET search_path = analyse_pgrouting, data, public;
```

**Import du réseau dans le schéma pgrouting**

```{sql, connection = con}
-- Transformer les MULTILINESTRING en LINESTRING
DROP TABLE IF EXISTS analyse_pgrouting.new_reseau;

CREATE TABLE analyse_pgrouting.new_reseau AS
SELECT id_trc::BIGINT,
    (ST_Dump(geom)).geom AS geom
FROM data.reseau_routier;

DROP TABLE IF EXISTS analyse_pgrouting.reseau;

CREATE TABLE analyse_pgrouting.reseau AS
SELECT id_trc::BIGINT,
    (ST_Dump(geom)).geom AS geom
FROM data.reseau_routier;
```

Création du réseau sur la base des intersection

```{sql, connection = con}

DROP TABLE IF EXISTS analyse_pgrouting.new_reseau;

CREATE TABLE analyse_pgrouting.new_reseau AS
-- Étape 1 : calcul des points d'intersection
WITH 
points_intersection AS (
SELECT DISTINCT ST_Intersection(a.geom, b.geom) AS geom -- géométrie de l'intersection
FROM analyse_pgrouting.reseau a
JOIN analyse_pgrouting.reseau b
  ON a.id_trc < b.id_trc -- Evite une double opération redondante
WHERE ST_Intersects(a.geom, b.geom) -- uniquement là où il y a une intersection effective entre les géométries.
  AND GeometryType(ST_Intersection(a.geom, b.geom)) = 'POINT'),  -- retient unqiuement les points issus de l'intersection.
  -- Étape 2 : découpage des lignes par ces points
decoupage_ligne AS (
SELECT (ST_Dump(ST_Split(r.geom, pts.geom))).geom AS geom -- je déconstruis mes lignes du réseau de base à chaque rencontre de spoitns d'intersection (géométries uniques ici !) et je les simplifie en simple ligne (dump). Cela suppose que, par la suite, chaque point d'une ligne sera considéré comme le point de départ ou d'arrivée d'un segment. 
FROM analyse_pgrouting.reseau AS r
CROSS JOIN (  -- pour chaque ligne du réseau on associe tous les points d'intersection
    SELECT ST_Union(geom) AS geom  -- on unifie tous les points d'intersection (pour splitter)
    FROM points_intersection
) AS pts)
-- Étape 3 : garder uniquement les LINESTRING et supprimer les doublons
SELECT DISTINCT geom
FROM decoupage_ligne
WHERE GeometryType(geom) = 'LINESTRING';

```

**Création clé primaire**

```{sql, connection = con}
-- Créer la séquence pour ID incrémental
DROP SEQUENCE IF EXISTS analyse_pgrouting.street_seq;
CREATE SEQUENCE analyse_pgrouting.street_seq START 1;
ALTER TABLE analyse_pgrouting.new_reseau
ADD COLUMN IF NOT EXISTS id_trc BIGINT;
UPDATE analyse_pgrouting.new_reseau
SET id_trc = nextval('analyse_pgrouting.street_seq');
```

**Création d'index spatiaux (pgrouting)**

```{sql, connection = con}
CREATE INDEX IF NOT EXISTS idx_geom_newreseau ON analyse_pgrouting.new_reseau USING gist(geom); -- création de mon objet index sur le réseau  
```

**Ajout des colonnes pour créer la topologie**

```{sql, connection = con}
-- Colonne source
ALTER TABLE analyse_pgrouting.new_reseau DROP COLUMN  IF EXISTS source;
ALTER TABLE  analyse_pgrouting.new_reseau ADD COLUMN "source" BIGINT;

--Colonnes target
ALTER TABLE  analyse_pgrouting.new_reseau DROP COLUMN IF EXISTS target;
ALTER TABLE  analyse_pgrouting.new_reseau ADD COLUMN "target" BIGINT;

-- Ajouter une var sur la longueur de chaque tronçon
ALTER TABLE  analyse_pgrouting.new_reseau DROP COLUMN IF EXISTS cost;
ALTER TABLE  analyse_pgrouting.new_reseau ADD COLUMN cost REAL;

UPDATE  analyse_pgrouting.new_reseau 
SET cost = ST_Length(geom::geography); -- calcul sur l'elliposide en m.

```

### Extraction des sommets

```{sql, connection = con}
DROP TABLE IF EXISTS analyse_pgrouting.new_reseau_vertices;
SELECT * INTO analyse_pgrouting.new_reseau_vertices
FROM pgr_extractVertices(
    'SELECT id_trc AS id, geom FROM analyse_pgrouting.new_reseau'
    )
    ;

```

### Création index

```{sql, connection = con}
CREATE INDEX IF NOT EXISTS idx_geom_newreseau_vertices ON analyse_pgrouting.new_reseau_vertices USING gist(geom); -- création de mon objet index sur le réseau 
```

### Création de la topologie

Ici j'ai modifié le code par rapport à l'atelier 7 pour une solution plus rapide.

```{sql, connection = con}
-- Associer arrêtes et noeuds point de départ
UPDATE analyse_pgrouting.new_reseau AS r
SET source = v.id
FROM analyse_pgrouting.new_reseau_vertices AS v
WHERE ST_DWithin(ST_StartPoint(r.geom), v.geom, 0.000001);
```

```{sql, connection = con}
-- Associer arrêtes et noeuds point d'arrivée
UPDATE analyse_pgrouting.new_reseau AS r
SET target = v.id
FROM analyse_pgrouting.new_reseau_vertices AS v
WHERE ST_DWithin(ST_EndPoint(r.geom), v.geom, 0.000001);
```

### Préparation de la table des points de départ et arrivée

```{sql, connection = con}
DROP TABLE IF EXISTS analyse_pgrouting.pt_depart ;
CREATE TABLE IF NOT EXISTS analyse_pgrouting.pt_depart (
osm_id BIGINT, address TEXT, geog geography(POINT,4326)
)
```

```{sql, connection = con}
DROP TABLE IF EXISTS analyse_pgrouting.pt_arrivee ;
CREATE TABLE IF NOT EXISTS analyse_pgrouting.pt_arrivee (
osm_id BIGINT, address TEXT, geog geography(POINT,4326)
)
```

## **Préparation du Géocodage**

```{r}
adresse_depart <- "3029 Boulevard Édouard Montpetit, Montréal, Québec, H3T 1S1, Canada"
adresse_arrivee <- "1375 Avenue Thérèse-Lavoie-Roux, Montréal, Québec, H2V 0B3, Canada"
```

```{r}
# ??tidygeocoder

# Récupération des coordonnées liées à l'adresse avec fonction geo()
coord_depart<- tidygeocoder::geo(address = adresse_depart, method = "osm", verbose = TRUE, full_results = TRUE)
  
# Transformation en objet spatial avec st_as_sf()
# ?st_as_sf()
depart_sf <- sf::st_as_sf(coord_depart, coords = c("long", "lat"),crs = 4326)%>%
  select(osm_id, address, geometry)%>%
  rename(geog = geometry)
# mapview(depart_sf) # Check visuel du résultat

# Même chose pour l'adresse d'arrivée
coord_arrivee<- geo(address = adresse_arrivee, method = "osm", verbose = TRUE, full_results = TRUE)
arrivee_sf <- sf::st_as_sf(coord_arrivee, coords = c("long", "lat"),crs = 4326) %>%
  select(osm_id, address, geometry)%>%
  rename(geog = geometry)
```

## Création des tables Hébergeantes pour l'opération trigger

```{sql connection = con}

-- Création d'une table de départ sur les noeuds du réseau

DROP TABLE IF EXISTS analyse_pgrouting.pt_depart_reseau;

CREATE TABLE analyse_pgrouting.pt_depart_reseau (
    id BIGSERIAL PRIMARY KEY, -- big serial permet d'obtenir des valeurs automatiquement attribuées
    osm_id BIGINT,
    id_noeud BIGINT,
    distance DOUBLE PRECISION
);
```

```{sql connection = con}

-- Création d'une table d'arrivée sur les noeuds du réseau

DROP TABLE IF EXISTS analyse_pgrouting.pt_arrivee_reseau;

CREATE TABLE analyse_pgrouting.pt_arrivee_reseau (
    id BIGSERIAL PRIMARY KEY,
    osm_id BIGINT,
    id_noeud BIGINT,
    distance DOUBLE PRECISION
);
```

### Fonction trigger

```{sql connection = con}

-- Créer la fonction pour calculer la station de bixi la plus proche

CREATE OR REPLACE FUNCTION fct_depart_node_network() 
RETURNS TRIGGER AS $$
BEGIN
    INSERT INTO analyse_pgrouting.pt_depart_reseau (
        osm_id, 
        id_noeud,
        distance
    )
    SELECT 
        NEW.osm_id,
        n.id,
        ST_Distance(NEW.geog::geography, n.geom::geography)
    FROM analyse_pgrouting.new_reseau_vertices n
    ORDER BY NEW.geog::geography <-> n.geom::geography
    LIMIT 1;

    RETURN NEW;
END;
$$ LANGUAGE plpgsql;
```

#### Création du tigger sur la table de données

Ici il s'agit de préciser l'évènement, dans sa nature et dans sa temporalité. a partir de AFTER INSERT ON indique que le trigger sera exécuté (EXECUTE FUNCTION) dès qu'il y aura une insertion sur la table précisée et ce pour chaque ligne (EACH ROW).

```{sql connection = con}

DROP TRIGGER IF EXISTS trg_fct_depart_node_network ON analyse_pgrouting.pt_depart;

CREATE TRIGGER trg_fct_depart_node_network
AFTER INSERT ON analyse_pgrouting.pt_depart 
FOR EACH ROW
EXECUTE FUNCTION fct_depart_node_network();
```

#### Import du nouveau point dans la base de données

Maintenant que le trigger est défni on peut ajouter notre point de départ à notre table. Dès que ce sera fait le trigger s'exécutera et vous aurez une automatisation totale du geotaggage entre le point initial et le noeud le plus proche sur le réseau.

```{r}
# Insertion des valeurs dans table dans un schéma précis
dbWriteTable(
  conn = con,
  name = Id(schema = "analyse_pgrouting", table = "pt_depart"),  # schéma + table
  value = depart_sf,
  append = TRUE,
  row.names = FALSE
)

```

### Réalisation de la fonction du trigger sur table d'arrivée

Même principe que sur la table de départ. Essayez de commenter votre code.

```{sql connection = con}

CREATE OR REPLACE FUNCTION fct_arrivee_node_network() 
RETURNS TRIGGER AS $$
BEGIN
    INSERT INTO analyse_pgrouting.pt_arrivee_reseau (
        osm_id,
        id_noeud,
        distance
    )
    SELECT 
        NEW.osm_id,
        n.id,
        ST_Distance(NEW.geog::geography, n.geom::geography)
    FROM analyse_pgrouting.new_reseau_vertices n
    ORDER BY NEW.geog::geography <-> n.geom::geography
    LIMIT 1;

    RETURN NEW;
END;
$$ LANGUAGE plpgsql;
```

#### Création du tigger sur la table de données

```{sql connection = con}

DROP TRIGGER IF EXISTS trg_fct_arrivee_node_network ON analyse_pgrouting.pt_arrive;

CREATE TRIGGER trg_fct_arrivee_node_network
AFTER INSERT ON analyse_pgrouting.pt_arrivee
FOR EACH ROW
EXECUTE FUNCTION fct_arrivee_node_network();
```

#### Import du nouveau point dans la base de données

```{r}
# Insertion des valeurs dans table dans un schéma précis
dbWriteTable(
  conn = con,
  name = Id(schema = "analyse_pgrouting", table = "pt_arrivee"),  # schéma + table
  value = arrivee_sf,
  append = TRUE,
  row.names = FALSE
)

```

### Calcul plus court chemin

On calcule maintenant le plus court chemin. Je précise de réaliser l'algortihme à partir du dernier ajout sur la table (relatif au numéro de l'identifiant le plus élevé.)

```{sql, connection = con}

DROP TABLE IF EXISTS analyse_pgrouting.new_shpath2;
CREATE TABLE analyse_pgrouting.new_shpath2 AS
SELECT * 
FROM pgr_dijkstra(
    'SELECT id_trc AS id, source::INT4, target::INT4, cost FROM analyse_pgrouting.new_reseau
     WHERE source IS NOT NULL
      AND target IS NOT NULL'::text,
      (SELECT id_noeud  FROM analyse_pgrouting.pt_depart_reseau
     ORDER BY id_noeud DESC LIMIT 1), -- noeud de départ
      (SELECT id_noeud  FROM analyse_pgrouting.pt_arrivee_reseau
      ORDER BY id_noeud DESC LIMIT 1),   -- noeud d'arrivée
   false -- non dirigé
);
```

### Jointure avec le reste du réseau

On peut joindre la table des résultats avec la géométrie du réseau pour une visualisation.

```{sql, connection = con}

DROP TABLE IF EXISTS analyse_pgrouting.new_shpath2_geom;

CREATE TABLE analyse_pgrouting.new_shpath2_geom AS
SELECT   sp.seq,            -- séquence du chemin
    sp.node,           -- noeud actuel
    sp.edge,           -- id de l’arête
    sp.cost,           -- coût de l’arête
    r.id_trc,       -- id de la rue
    r.geom,            -- géométrie de la rue
    r.source,
    r.target
FROM analyse_pgrouting.new_shpath2 AS sp
LEFT JOIN analyse_pgrouting.new_reseau AS r
    ON sp.edge = r.id_trc;
```

### Visualisation

Pour la visualisation, on revient sur une environnement de programmation en R. Il y a beaucoup de possibilités de visualisations possibles des objets spatiaux en R. Pour la plupart on doit importer les objets de la BD dans l'environnement de travail en R.

```{r}

new_shpath2_sf <- st_read(con, 
query = "SELECT * 
   FROM analyse_pgrouting.new_shpath2_geom
")

# Visu basique
plot(new_shpath2_sf$geom)
# Visu interactive
mapview(new_shpath2_sf)
```

### Comparaison avec une bibliothèque R dédiée

Ici je teste mon résultat final avec une biliothèque R qui devrait réaliser exactement ce que fais tout notre code en... une seule ligne. C'est tout le principe des fonctions des biliothèques (packages, extensions, librairies, paquets...), elles permettent de réaliser simplement des opérations en ajoutant des arguments à une fonctions, mais derrière le code qui construit et paramètre la fonction peut être complexe et très long. Je mobilise ici le package '[osrm](https://github.com/riatelab/osrm)'.

```{r}
# On réutilise les objets sf des points de départ et d'arrivée du début du document
route_osrm <- osrmRoute(src = depart_sf, dst = arrivee_sf)
mapview(route_osrm) # Visu seule
mapview(route_osrm) + mapview(new_shpath2_sf) # Comparaison visuelle
```

Les résultats ne sont pas égaux, pas étonnant car malgré des données issues du même producteur (osm), elles en sont pas similaires en tous points. Les notres sont tirées du livrable du livre en ligne 'Introduction to postgis', mais aussi on a reconstruit le réseau de nôtre côté, il n'est pas mis à jour de manière dynamique.... Par ailleurs il y a certainement des différences avec le calcul : pour estimer le plus court chemin on n'a par exemple pas mis de contraintes sur les qualités du réseau (vitesse, direction....), les moyens de transport... Il est fort probable que les procédés des auteur.es de la librairie 'osrm' ont réalisé d'autres choix. La confrontation avec la réalité permettrait de valider telle ou telle méthode. Mais comme nous ne sommes pas à New-York on peut déjà comparer le coût total des deux itinéraires.

```{r}
summary(route_osrm) # 2035 m pour l'itinéraire proposé par osrm
sum(new_shpath2_sf$cost) # 1932 m pour l'itinéraire proposé par notre méthode. Mais attention, nous sommes respectivement à 67 et 70m de nos points de départ et d'arrivée sur le réseau. Donc 1932 +  137 = 2069. 
```

Par notre méthode on observe donc que l'itinéraire que l'on propose est sensiblement plus long que celui proposé par la fonction de routage du package 'osrm'. Mais personnellement je trouve notre itinéraire bien plus séduisant et c'est certainement celui que j'emprunterais si j'étais un utilisateur d'une application de navigation :).

A vous de reprendre le code en changeant les lieux de départ et d'arrivée. Bien sûr comme notre réseau est limitée à l'étendue de NY, à vous d'identifier les lieux d'origine et de destination au sein de cette emprise.
